臺灣高等法院民事判決　　　　　　　　 95年度重上字第515號
上　訴　人　乙○○
訴訟代理人　吳玲華律師
　　　　　　黃永琛律師
　　　　　　梁堯清律師
被　上訴人　甲○○
訴訟代理人　連元龍律師
　　　　　　陳瓊苓律師
上列1人
複代理人　　麥怡平律師
上列當事人間所有權移轉登記事件，上訴人對於中華民國95年8
月25日臺灣臺北地方法院94年度重訴字第1341號第一審判決提起
上訴，經本院於96年6月26日言詞辯論終結，判決如下：
    主      文
原判決廢棄。
被上訴人應於上訴人移轉其名下如附表三房地應有部分二分之一
予被上訴人之同時，將如附表一、二所示之土地、建物所有權移
轉登記予上訴人。
第一、二審訴訟費用由被上訴人負擔。
    事      實
甲、上訴人方面：
壹、聲明：
一原判決廢棄。
二被上訴人應將如附表一、二所示之不動產（下稱系爭5筆房地
  ）移轉登記予上訴人所有。
貳、陳述：除與原判決記載相同者外，補稱略以：
一程序部分：
(一)原審判決所示附表一、二之建物漏未記載附屬建物及共用部分
  ，茲予更正如下：
1.附表一部分：
編號1.建物及土地：建號臺北市○○區○○段3小段3383號建
  物即門牌臺北市○○○路○段26號7樓之1所有權之全部，及其
  附屬建物暨共用部分（吉林段3小段3432建號），暨坐落臺北
  市○○區○○段3小段170地號土地，權利範圍51/10000。
編號2.建物及土地：建號臺北市○○區○○段3小段3385號建
  物即門牌臺北市○○○路○段26號7樓之3所有權之全部，及其
  附屬建物暨共用部分（吉林段3小段3432建號），暨坐落臺北
  市○○區○○段3小段170地號土地，權利範圍57/10000。
2.附表二部分：
編號1.建物及土地：建號臺北市○○區○○段3小段2252號建
  物即門牌臺北市○○路○段354號3樓之2所有權之全部，及其附
  屬建物暨共用部分（敦化段3小段2333建號），暨坐落臺北市
  松山區○○段○○段385地號土地，權利範圍54/10000。
編號2.建物及土地：建號臺北市○○區○○段3小段2331號建
  物即門牌臺北市○○路○段356號12樓之1所有權之全部，及其
  附屬建物暨共用部分（敦化段3小段2333建號），暨坐落臺北
  市○○區○○段3小段385地號土地，權利範圍50/10000。
編號3.地下停車位及土地：建號臺北市○○區○○段3小段233
  2號建物即門牌臺北市○○路○段356號房屋地下停車位所有權
  之2/11。
(二)伊於原審民國95年7月26日言詞辯論期日，追加依同意書之法
  律關係，主張兩造有移轉系爭5筆房地所有權之合意，請求被
  上訴人將系爭5筆房地之所有權移轉登記予伊，原審准予追加
  ，依民事訴訟法第258條第1項規定，被上訴人不得再爭執追加
  不合法。又伊於本院依以物易物同意書，請求被上訴人將系爭
  5 筆房地之所有權移轉登記予伊，僅係補充兩造有移轉系爭5
  筆房地所有權之合意，並非訴之追加；縱認伊提出以物易物同
  意書係訴之追加，該以物易物同意書與同意書之爭點均為兩造
  是否有移轉系爭5筆房地所有權之合意，基礎事實同一，依同
  法第446條第1項但書及第255條第1項第2款規定，伊無須經被
  上訴人同意即得追加，被上訴人謂其不同意伊追加以物易物同
  意書之法律關係，追加之訴不合法云云，洵屬無據。
(三)本件同意書之法律關係應適用中華民國法律為準據法：
1.本件同意書或以物易物同意書所載不動產標的均為移轉系爭5
  房地，且均在臺灣，同意書所使用之文字為中文，上訴人回函
  表示同意之存證信函亦係使用中文，且透過臺灣郵局寄給被上
  訴人位於臺北縣三重市之戶籍住所，並由被上訴人親自以印鑑
  蓋章收受，又兩造均係中華民國人，且在中華民國均有住所。
  尤其，被上訴人於本院96年1月25日審理時亦自認：「法官：
  上證3號是否被上訴人所寫？在何情況下所寫？被上訴人：是
  ，.... 因為澳洲與臺灣的法律不同，澳洲的律師要我回臺灣
  問律師。」、「法官問：是否看過上證4以物易物同意書？被
  上訴人：... 我律師說對臺灣法律不懂，他擬了這份文件（上
  訴人否認），要我拿回臺灣問臺灣的律師...。」。倘若兩造
  係合意適用澳洲法為準據法，被上訴人何須回臺詢問臺灣法律
  之規定？已足認兩造就系爭同意書、以物易物同意書係合意適
  用中華民國法律為準據法。
2.倘若本院認兩造就適用何國法律意思不明時，因兩造均具有中
  華民國國籍，依涉外民事法律適用法第6條第2項之規定，亦應
  適用中華民國法律為準據法。
二實體部分：
(一)先位聲明部分：
1.兩造於85年2月24日於澳洲登記結婚，94年4月間，被上訴人以
  伊未履行同居義務為由，向澳洲法院訴請裁判離婚，澳洲法院
  於94年4月29日開庭審理，勸諭兩造協議離婚，被上訴人為求
  儘早離婚，於94年5月24日書立同意書，由其委任之劉志強律
  師自澳洲傳真予伊，表示願意將系爭5筆房地所有權移轉予伊
  ，伊收到傳真後回電表示同意，並同意將伊在澳洲如附表三所
  示房地應有部分1/2移轉予被上訴人，兩造乃同意離婚，伊並
  於94年5月26日前往澳洲取得同意書正本，同年月28日簽署離
  婚宣誓書，同年月30日澳洲法院宣告兩造離婚。兩造離婚後，
  伊為履行同意書，書立協議書傳真予被上訴人簽名，被上訴人
  對協議書文字有意見，於94年7月1日繕打以物易物同意書，委
  託劉志強律師傳真予伊，表示同意以其名下系爭5筆房地與伊
  名下澳洲如附表三所示房地應有部分1/2互易，伊於同年月4日
  透過林德銘律師回電被上訴人表示同意，伊同時亦致電劉志強
  律師表示同意，並於同年月5日寄發臺北光武郵局第819號存證
  信函予被上訴人重申同意之意，被上訴人已親自收受該存證函
  ，足徵同意書、以物易物同意書已因兩造意思表示合致而成立
  生效，兩造確已就系爭5筆房地所有權之移轉達成合意，伊先
  位依同意書、以物易物同意書之法律關係，請求被上訴人將系
  爭5筆房地所有權移轉登記予伊。
2.同意書及以物易物同意書雖未記載附表二編號3所示地下室停
  車位，惟附表二編號1、2所示之二間房屋本即附有2個地下室
  停車位，按諸經驗法則，被上訴人同意移轉伊之房地範圍自應
  包括附表二編號3所示地下室停車位。尤其，伊同意給付被上
  訴人之附表三所示房屋附有停車位，以物易物同意書亦未記載
  ，足證被上訴人移轉予伊之系爭5筆房地，或伊移轉予被上訴
  人之澳洲不動產均包含停車位始為兩造之真意。
3.被上訴人辯稱同意書係其於法院判決離婚後所立關於財產分配
  協商過程之草稿，兩造並未就系爭5筆房地達成所有權移轉之
  合意云云，惟澳洲雪梨法院於94年4月29日開庭審理後，勸諭
  兩造協議離婚，並將聽證會延至94年5月30日於Parramatta法
  院舉行，澳洲Parramatta法院於94年5月30日聽證會當日判決
  兩造離婚，並於94年7月1日生效，此觀伊委任律師所發說明兩
  造離婚過程之律師函，及澳洲Parramatta法院核發之離婚證明
  書載明：「．．．I certify that the decree nisi of　dis
  -solution of marriage made by the Court on thirtieth
  of May 2005 became absolute on first day of July 2005.
  」 (中譯文：本文證明本院於2005年5月30日所做的離婚中間
  判決，已於2005年7月1日確定）即明，被上訴人所持澳洲雪梨
  法院出具之離婚證明書記載於2005年（即民國94年）4月29日
  判決兩造離婚，與事實不符。且依證人即於同意書上簽名之丙
  ○○於本院96年3月15日準備程序期日證稱：「（問：是否知
  道內容？）知道，甲○○希望早點離婚。」、「 (問：兩造何
  時談財產的事？）他們離婚前就談了，甲○○當時希望早點離
  婚，透過劉志強希望透過財產交換早點離婚。」等語，及被上
  訴人於同意書上書立「立同意書人　甲○○」及日期「24日05
  月2005年」等語，並將同意書正本交付予伊，均證同意書係被
  上訴人為求儘早離婚，於法院判決兩造離婚前，所提出之離婚
  條件。同意書所載各筆不動產所在標示雖不明確，與系爭5筆
  房地坐落地址未盡相符，且未載明受讓人為何人，惟依兩造離
  婚後為履行同意書，伊所書立之協議書，抑或被上訴人簽立之
  以物易物同意書、財產分配協議書，均載明以被上訴人所有系
  爭5筆房地交換伊所有如附表三房地應有部分1/2，並無未特定
  之情，同意書未載明伊為受讓人，則係因兩造交惡，被上訴人
  不想看到伊名字，而故意不寫，亦有證人丙○○於本院證言可
  證，是以同意書並非僅係草稿，兩造確有就系爭5筆房地達成
  所有權移轉之合意。
4.被上訴人於原審答辯續(四)狀載明：「被告（即被上訴人）乃再
  擬空白之以物易物同意書草稿也由澳洲律師代轉，以四間被告
  所有台北房地交換雪梨原告（即伊）房地產權，原告於94.7.5
  存證信函表示同意。」等語，顯見被上訴人已自認以物易物同
  意書係其所繕打，交由訴外人劉志強律師傳真予伊，並無授權
  問題。且劉志強律師先前代理伊處理房地產交易，為免利益衝
  突，依澳洲法令劉志強律師需徵得伊同意，始得代理被上訴人
  處理與伊有關離婚與財產事宜，而劉志強律師曾傳真予伊，要
  求伊同意由其代理被上訴人，伊亦同意，益徵被上訴人確有授
  權劉志強律師處理兩造離婚及財產相關事宜，被上訴人謊稱其
  未授權劉志強律師處理兩造離婚後之財產相關事宜，劉志強律
  師擅自書立以物易物同意書，對伊不生效力云云，顯係臨訟卸
  責之詞，不足採信。又縱認被上訴人未授權劉志強律師處理兩
  造離婚後之財產分配事宜，伊寄發存證信函告知被上訴人同意
  其透過律師傳真予伊之以物易物同意書，被上訴人未表示反對
  ，構成知他人表示為其代理人而不為反對之表示之表現代理情
  事，依民法第169條規定，應負表見代理責任。
5.以物易物同意書約定：「所有物業轉讓之過程於31.12.2005
  之前完成一切手續，雙方無異議。」等語，則伊於94年7月5日
  以臺北光武郵局第819號存證信函，同意被上訴人所提以物易
  物同意書，並要求被上訴人於函到2日內交付所有權狀及移轉
  所需相關文件，係請求被上訴人依以物易物同意書履行義務，
  且未變更同意書內容，被上訴人以伊附加2日內交付權狀之限
  制，變更以物易物同意書為由，辯稱伊未同意以物易物同意書
  記載之財產分配方式，兩造未就系爭5筆房地所有權之移轉達
  成合意云云，顯係惡意曲解伊之真意，並無足採。又伊因被上
  訴人拒不將系爭5筆房地之所有權移轉登記於伊，為保全執行
  而為假處分之聲請，禁止被上訴人處分系爭5筆房地，被上訴
  人以伊嗣後聲請假處分為由，辯稱伊並未同意以物易物同意書
  ，更屬無稽。
(二)備位聲明部分：倘認兩造並未就系爭5筆房地達成所有權移轉
  之合意，系爭5筆房地亦係伊借名登記予被上訴人名下，伊為
  實際所有權人，備位依借名登記物返還請求權，請求被上訴人
  將系爭5筆房地所有權移轉登記予伊。
、證據：除援用原審提出者外，補提以物易物同意書、上訴人
　　澳洲離婚訴訟之答辯狀及中譯文、離婚宣誓書及中譯文、被
  　上訴人所提宣誓書及中譯文、律師函及中譯文、臺北光武郵
    局第819號存證信函及回執、同意函及中譯文、附表一、二
　　所示5筆房地土地、建物登記第一類謄本、王甲乙、楊建華
　  、鄭健才三人合著民事訴訟法新論第359頁、陳榮宗、林慶
    苗合著民事訴訟法 (中)第498頁、94年6月1日傳真函及中譯
　　文、名片、兩造結婚及離婚證明書及中譯本之公證文件為證
　  ，並聲請訊問證人丙○○。
乙、被上訴人方面：
壹、聲明：上訴駁回。
貳、陳述：除與原判決記載相同者外，補稱略以：
一程序部分：
  上訴人於原審95年7月26日最後一次言詞辯論期日庭呈辯論書
  狀(二)追加同意書之法律關係，主張兩造有移轉系爭5筆房地所
  有權之合意，請求伊辦理系爭5筆房地之所有權移轉登記，伊
  不知上訴人追加同意書之法律關係，原審法院未詢問伊是否同
  意，即准予追加並逕予判決，追加之訴自不合法。又上訴人於
  本院追加以物易物同意書之法律關係，其基礎事實係兩造有無
  成立互易契約，與本件兩造有無借名登記之請求基礎事實不同
  ，且伊不同意追加，亦應予駁回。
二實體部分：
(一)先位聲明部分：
1.依澳洲雪梨法院發給伊之離婚證明書，法院於94年4月29日判
  決兩造離婚，伊於94年5月24日書立同意書，可見同意書並非
  兩造離婚之條件。且依澳洲之家事法，離婚必須到法院聲請並
  由法院判決方能生效，且其離婚制度係採破綻主義，只要夫妻
  結婚2年以上，分居達12個月，即可向法院聲請離婚，與另一
  方是否同意無關。兩造於85年2月在澳洲註冊結婚，伊於90 年
  9月發現上訴人有外遇，即與上訴人分居，迄伊94年初向澳洲
  法院聲請離婚判決時，兩造業已結婚4年，且分居達12個月以
  上，縱上訴人不同意離婚，伊亦可取得離婚判決，無須以同意
  書為離婚條件，上訴人主張其因伊書立同意書，同意將系爭5
  筆房地所有權移轉與其澳洲房地互易，始同意離婚，兩造已達
  成系爭5筆房地所有權移轉之合意云云，並不足採。
2.兩造判決離婚後，即進行財產分配事宜，伊與委任之劉志強律
  師討論臺灣不動產分配時，因劉志強律師不諳臺灣法律，伊乃
  草擬同意書，擬返回臺灣後再向臺灣律師諮詢，此觀同意書所
  載各筆不動產所在標示不明確，且未載明受讓人為何人即明，
  伊並未交付同意書予劉志強律師，亦未授權劉志強律師轉交予
  上訴人，伊不知同意書為何事後會在上訴人手中，該同意書確
  係草稿，並非要約。倘認同意書係伊分配財產之要約，上訴人
  收受同意書後，未向伊表示同意，亦未在同意書空白之受讓人
  處簽名，反而另擬一份協議書，透過律師將該協議書轉交予伊
  ，伊不同意協議書用語而未成立，益徵兩造並未就同意書達成
  合意，上訴人無由依同意書請求伊辦理系爭5筆房地所有權移
  轉登記。
3.劉志強律師因伊不同意所擬之協議書，於94年7月1日伊返臺前
  ，草擬以物易物同意書交付伊，供伊向臺灣律師諮詢，此由以
  物易物同意書係電腦打字，頁尾有當事人簽章欄，足徵以物易
  物同意書係要兩造以該草稿為底，各自諮詢臺灣律師後，各自
  提供修正意見，在兩造正式簽名確認前，並不生效力。伊諮詢
  臺灣律師後，已請律師草擬財產分配協議書，取代以物易物同
  意書，並交付上訴人表示意見，嗣因上訴人不同意財產分配協
  議書亦未成立，益徵以物易物同意書係草稿，並非要約。倘認
  以物易物同意書係伊分配財產之要約，伊係以系爭5筆房地交
  換上訴人澳洲房地，然上訴人於94年7月5日寄發存證信函表示
  同意伊返還借名登記之系爭5筆房地，而非同意以各自擁有之
  不動產互易，且上訴人次日具狀主張系爭5筆房地及伊所有另
  筆深坑房地及地下室停車位係其借名登記於伊名下而聲請假處
  分，法院分別於94年7月7日、7月8日為假處分裁定，上訴人並
  於同年月13日、14日執行假處分，並進而依借名登記之法律關
  係，提起本件訴訟，足徵上訴人寄發存證信函之真意係同意伊
  返還借名登記之系爭5筆房地，而非同意以各自擁有之不動產
  互易。再者，以物易物同意書載有「所有物業轉讓之過程需於
  31.12.2005之前完成一切手續」之條款，上訴人寄發之存證信
  函卻加註伊應於文到二日內交付所有權狀及移轉所需相關文件
  之限制，係將伊之要約附加限制而為承諾，依民法第160條第2
  項規定，自屬新要約。從而，兩造並未就以物易物同意書達成
  合意，上訴人無由依以物易物同意書請求伊辦理系爭5筆房地
  所有權移轉登記。
4.兩造為處理離婚後財產分配事宜，先後各自提出2份協議書，
  內容均除系爭5筆房地外，尚包括雪梨Unit1801及Unit1803房
  地產權、澳幣29萬餘元之借款處理、深坑房屋及地下5個車位
  產權、雙方共同或各自帳戶之現金及其各人財物及債務之處理
  及清償等，足證兩造係就全部財產為協商，同意書及以物易物
  同意書僅係兩造離婚後關於財產分配協商過程之草稿，自不得
  遽以同意書及以物易物同意書，認定兩造有移轉系爭5筆房地
  所有權之合意。
5.證人丙○○於本院96年3月15日準備程序就同意書及以物易物
  同意書之製作交付過程，均未親自見聞或參與，其轉述劉志強
  律師之話，更屬傳聞證據，所為證言不足採信，不得遽以對伊
  為不利之認定。
6.又縱認兩造已就同意書、以物易物同意書意思表示合致，兩造
  在澳洲結婚、離婚，在澳洲均有住所，同意書及以物易物同意
  書係兩造離婚後，伊依澳洲法律規定須在一年內提起財產分配
  訴訟，在澳洲所提出之要約，上訴人亦自承係致電予伊在澳洲
  之劉志強律師表示同意，則同意書、以物易物同意書成立地點
  在澳洲，且兩造就離婚事宜各自委任澳洲律師處理，顯然兩造
  有適用澳洲法律之合意，澳洲法律對於本件訴訟有重要牽連關
  係，依涉外民事法律適用法第6條規定，應適用澳洲法律，上
  訴人依中華民國法律，請求伊履行同意書、以物易物同意書，
  並無理由。
7.又縱認依同意書、以物易物同意書，伊應移轉系爭5筆房地所
  有權予上訴人，上訴人依同意書、以物易物同意書，亦負有移
  轉如附表三房地應有部分1/2之房地所有權予伊之義務，在上
  訴人未依約移轉上開房地所有權以前，伊依民法第264條規定
  主張同時履行抗辯權。
(二)備位聲明部分：
  附表二編號1.之房屋及編號3.之地下室車位係伊於兩造婚姻關
  係存續中取得之財產，為婚後財產；附表一、附表二所示其餘
  3筆房地，則是伊在婚前取得，為婚前財產，依民法第1017條
  規定，不問何人出資，均由伊保有其所有權，上訴人未提出兩
  造有借名登記之證據，空言主張系爭5筆房地係其借名登記予
  伊名下，依借名登記物返還請求權請求伊移轉系爭5筆房地所
  有權，自不足採。
、證據：除援用原審提出者外，補提上訴人草擬之協議書、假
　  處分聲請狀、假處分裁定、執行命令及執行筆，並聲請向外
    交部分函詢澳洲新南威爾斯州關於不動產互易之規定及成立
    生效要件（是否須以書面為之及經公證）為證。
    理      由
甲、程序方面：
一按法院因民事訴訟法第255條第1項但書規定，而許訴之變更或
  追加，或以訴為非變更或無追加之裁判，不得聲明不服，同法
  第258條定有明文。查，本件上訴人起訴時，原僅以借名登記
  物返還請求權及不當得利返還請求權為其請求權基礎，嗣於原
  審95年7月26日言詞辯論時，具狀追加同意書之法律關係為本
  件請求權基礎，經原審認其請求之基礎事實相同，依民事訴訟
  法第255條第1項第2款規定准許在案，第既經原審就此予以裁
  判，認訴之追加為合法，無論其說明之理由如何，而依民事訴
  訟法第463條準用第258條規定，被上訴人要無聲明不服之餘地
  （最高法院46年台上字第548號判例參照）。又上訴人於本院
  執系爭以物易物同意書為其原審追加之訴（同意書之法律關係
  ）之補充陳述，自非訴之追加，且此項證據乃被上訴人於原審
  所提出者（見原法院卷(三)29頁），並無礙被上訴人之防禦。是
  被上訴人於本院再次爭執上訴人上開追加之訴為不合法，尚無
  足取。
二查，上訴人於原審請求被上訴人移轉如原判決附表一、二之建
  物部分，因漏未記載附屬建物及共用部分，致與建物登記簿記
  載內容不符，於本院更正如本判決附表所示，因其請求移轉標
  的均為系爭5筆房地，上述更正尚非為訴之變更或追加，合先
  敘明。
乙、實體方面：
一上訴人主張：兩造於85年2月24日於澳洲登記結婚，94年4月間
  ，被上訴人以伊未履行同居義務為由，向澳洲法院訴請裁判離
  婚，澳洲法院勸諭兩造協議離婚，被上訴人為求儘早離婚，於
  94年5月24日書立同意書，由其委任之劉志強律師自澳洲傳真
  予伊，表示願意將系爭5筆房地所有權移轉予伊，伊收到傳真
  後回電表示同意，並同意將伊澳洲如附表三之房地應有部分
  1/2移轉予被上訴人，兩造乃同意離婚，伊並於94年5月26日前
  往澳洲取得同意書正本，同年月28日簽署離婚宣誓書，同年月
  30日澳洲法院宣告兩造離婚。兩造離婚後，伊為履行同意書，
  書立協議書傳真予被上訴人簽名，被上訴人對協議書文字有意
  見，於94年7月1日繕打以物易物同意書，委託劉志強律師傳真
  予伊，表示同意以其名下系爭5筆房地與伊名下澳洲如附表三
  房地應有部分1/2互易，伊於同年月4日透過林德銘律師回電被
  上訴人表示同意，伊同時亦致電劉志強律師表示同意，並於同
  年月5日寄發臺北光武郵局第819號存證信函予被上訴人重申同
  意之意，被上訴人已親自收受該存證函，足徵同意書、以物易
  物同意書已因兩造意思表示合致而成立生效，兩造確已就系爭
  5筆房地所有權之移轉達成合意等情，先位依同意書、以物易
  物同意書之兩造合意之法律關係，求為命被上訴人將系爭5筆
  房地所有權移轉登記予伊之判決；倘認兩造並未就系爭5筆房
  地達成所有權移轉之合意，系爭5筆房地係伊借名登記予被上
  訴人名下，伊為實際所有權人，備位依借名登記物返還請求權
  為同一請求（上訴人於原審另依不當得利之規定為請求，經原
  審判決駁回後，於本院不再主張此項法律關係，又被上訴人於
  原審以借名登記物返還請求權為其先位主張，以同意書之法律
  關係為其備位主張，於上訴後更異其先、備位主張如上述）。
二被上訴人則以：同意書及以物易物同意書係兩造離婚後關於財
  產分配協商過程之草稿，並非要約，縱認同意書及以物易物同
  意書係伊分配財產之要約，上訴人收受同意書後，未向伊表示
  同意，亦未在同意書空白之受讓人處簽名，反而另擬一份協議
  書，透過律師將該協議書轉交予伊，兩造自未就同意書達成合
  意。而上訴人收受以物易物同意書後，於94年7月5日寄發存證
  信函表示同意伊返還借名登記之系爭5筆房地，並於次日具狀
  主張系爭5筆房地及伊所有另筆深坑房地及地下室停車位係其
  借名登記於伊名下而聲請假處分，並予執行，進而依借名登記
  之法律關係，提起本件訴訟，益徵上訴人寄發存證信函之真意
  係同意伊返還借名登記之系爭5筆房地，而非同意以各自擁有
  之不動產互易，兩造亦未就以物易物同意書達成合意，上訴人
  無由依以同意書及物易物同意書請求伊返還系爭5筆房地。縱
  認兩造已就同意書、以物易物同意書意思表示合致，因兩造在
  澳洲結婚、離婚，在澳洲均有住所，同意書及以物易物同意書
  係兩造離婚後，伊依澳洲法律規定須在一年內提起財產分配訴
  訟，在澳洲所提出之要約，上訴人亦自承係致電予伊在澳洲之
  劉志強律師表示同意，則同意書、以物易物同意書成立地點在
  澳洲，且兩造就離婚事宜各自委任澳洲律師處理，顯然兩造有
  適用澳洲法律之合意，澳洲法律對於本件訴訟有重要牽連關係
  ，依涉外民事法律適用法第6條規定，應適用澳洲法律，上訴
  人依中華民國法律，請求伊履行同意書、以物易物同意書，並
  無理由。又上訴人依同意書、以物易物同意書，亦負有將其在
  澳洲如附表三房地應有部分1/2移轉予伊之義務，在上訴人未
  依約移轉澳洲房地所有權以前，伊主張同時履行抗辯權，拒絕
  給付。又附表二編號1.之房屋及編號3.之地下室車位係伊於兩
  造婚姻關係存續中取得之財產，為婚後財產；附表一、附表二
  所示其餘3筆房地，則是伊在婚前取得，為婚前財產，民法第
  1017條規定，不問何人出資，均由伊保有其所有權，上訴人未
  提出兩造有借名登記之證據，空言主張系爭5筆房地係其借名
  登記予伊名下，備位聲明依借名登記物返還請求權，請求伊移
  轉系爭5筆房地所有權，亦不足採等語，資為抗辯。
三兩造不爭執事實
(一)附表一、附表二所示之系爭5筆房地，現登記之所有權人均為
  被上訴人，所有權狀並由被上訴人保管中（系爭5筆房地土地
  、建物登記第一類謄本，本院卷140-147頁）。
(二)兩造於68、69年間因工作關係相識，85年2月24日在澳洲結婚
  ，被上訴人於94年間向澳洲雪梨法院訴請離婚，法院於94年間
  作成終止婚姻關係判決，並於同年7月1日生效（結婚證明、律
  師函及中譯文，原法院卷(一)63-66頁、本院卷98、160頁）。
(三)附表一編號1、編號2、附表二編號1及編號3所示房地4筆房地
  之買賣契約，係以被上訴人名義訂立，附表二編號2所示房地
  之買賣契約，係以上訴人名義訂立（買賣契約書，原法院卷(一)
  15-25頁）。
(四)被上訴人於94年5月24日書立系爭同意書，該同意書現由上訴
  人持有（原法院卷(一)46、58頁）。
(五)上訴人曾以其個人名義簽發支票，用以支付系爭5筆房地之部
  分買賣價款（原法院卷(一)108頁反面、123、135-136、158頁）
  。
四本件爭點及本院判斷
  上訴人主張被上訴人曾出具系爭同意書及以物易物同意書表示
  願將系爭5筆房地之所有權移轉登記於上訴人等語，被上訴人
  對於系爭同意書之形式上真正，雖無爭執，惟抗辯：系爭同意
  書及以物易物同意書僅為兩造離婚後關於財產分配協商過程之
  草稿，兩造並未就系爭5筆房地達成所有權移轉之合意，且縱
  認兩造已達成合意，因成立地點在澳洲，且兩造就離婚事宜各
  自委任澳洲律師處理，顯然兩造有適用澳洲法律之合意，澳洲
  法律對於本件訴訟有重要牽連關係，依涉外民事法律適用法第
  6條規定，應適用澳洲法律等語。是本件應審究者乃(一)本件應
  適用之準據法為何？(二)兩造有無達成移轉系爭5筆房地所有權
  之合意？茲論述如下：
(一)按法律行為發生債之關係者，其成立要件及效力，依當事人意
  思定其應適用之法律，當事人意思不明時，同國籍者依其本國
  法，涉外民事法律適用法第6條第1項、第2項前段定有明文。
  查，本件系爭同意書及以物易物同意書所載內容，雖以不動產
  所有權為移轉標的，惟其性質乃屬債之關係，即上訴人得否依
  系爭同意書請求被上訴人移轉系爭5筆房地之請求權（債權）
  ，尚非因同意書而直接發生物權變動之效果，自無涉外民事法
  律適用法第10條有關物權準據法規定之適用，先予敘明。又系
  爭同意書所使用之文字為中文，系爭以物易物同意書亦以中文
  為主要文字，而上訴人回函表示同意之存證信函亦係使用中文
  ，且透過臺灣郵局寄給被上訴人位於臺北縣三重市之戶籍住所
  ，並由被上訴人收受，為兩造所不爭，而被上訴人於本院審理
  時亦自陳：「（上證3號是否被上訴人所寫？在何情況下所寫
  ？）是，‥‥因為澳洲與臺灣的法律不同，澳洲的律師要我回
  臺灣問律師。」、「（是否看過上證4以物易物同意書？）我
  律師說對臺灣法律不懂，‥‥，要我拿回臺灣問臺灣的律師。
  」等語（見本院卷131頁），倘若兩造係合意適用澳洲法為準
  據法，被上訴人何須回臺詢問臺灣法律之規定。由上，足認兩
  造就系爭同意書、以物易物同意書係合意適用中華民國法律為
  準據法。況縱認兩造就適用何國法律意思不明時，然因兩造均
  具有中華民國國籍，且在中華民國均有住所，有戶役政查詢資
  料在卷可憑，依涉外民事法律適用法第6條第2項前段之規定，
  亦應適用中華民國法律為準據法。被上訴人抗辯本件應適用澳
  洲法律云云，尚無可採。
(二)按當事人互相表示意思一致者，無論其為明示或默示，契約即
  為成立，民法第153條定有明文。次按契約之成立本不以署名
  畫押為要件，故凡當事人間締結契約，其書面之形式雖不完全
  ，而能以其他方法，足以證明其意思已有合致之表示者，自無
  妨於契約之成立，當然發生法律上之效力，最高法院20年上字
  第1727號判例可供參酌。又按解釋當事人所立書據之真意，以
  當時之事實及其他一切證據資料為其判斷之標準，不能拘泥字
  面或截取書據中一二語，任意推解致失真意，同院19年上字第
  28號判例亦可資參照。查，
1.系爭同意書乃被上訴人於94年5月24日親筆簽立，並現由上訴
  人持有中，為被上訴人所不爭（如上述不爭事實(四)）。又上訴
  人主張被上訴人書立系爭同意書之原由，係被上訴人前以兩造
  未履行同居為由，向澳洲雪梨法院聲請離婚，澳洲雪梨法院於
  94年4月29日舉辦聽證會時，因其提出答辯狀反對被上訴人聲
  請離婚，澳洲雪梨法院乃將聽證會延至94年5月30日於Parrama
  -tta法院舉行，而被上訴人為求儘早離婚，透過其委任之劉志
  強律師表示希望透過財產交換方式早點離婚，即以被上訴人在
  臺灣之四個物業（連同停車位，即為系爭5筆房地），與上訴
  人在澳洲的二分之一產權（即如附表三房地）交換，乃出具系
  爭同意書經由劉志強律師轉交上訴人，上訴人取得系爭同意書
  後，於94年5月28日簽立宣誓書（Affidavit），表示放棄先前
  對離婚聲請的反對，同意本件離婚，並委由律師於94年5月30
  日聽證會時，將該宣誓書提出於Parramatta法院，法院並於該
  日判准離婚等情，業據其提出於上開澳洲離婚訴訟之答辯狀、
  宣誓書、律師函及劉志強律師於94年6月1日傳真予其委任律師
  之函文（均含譯文）在卷可憑（見本院卷85-93、98-99、217-
  219頁），並經證人丙○○乃與兩造熟識之友人於本院證述明
  確（見本院卷189-191頁），堪信為真。被上訴人雖稱：系爭
  同意書係在94年4月29日離婚判決後所書立，且為其與澳洲劉
  志強律師討論時，隨手書寫要與臺灣律師諮詢之草稿，故意不
  寫受讓人及誤寫不動產標的云云，並提出澳洲雪梨法院出具離
  婚證明書（見原法院卷(一)65、66頁）為證。然兩造於澳洲離婚
  訴訟，於94年4月29日第一次開庭時，上訴人已提出反對之答
  辯，澳洲法院審酌後諭知改於同年5月30日開庭，如上述，且
  依上訴人提出由澳洲Parramatta法院核發之離婚證明書（非雪
  梨法院所核發），上面已明確載明「..I certify that the
  decree nisi of dissolution of marriage made by the
  Court on thirtieth of May 2005 became absolute on first
  day of July 2005.」（譯文：本人證明本院於2005年5月30日
  所做的離婚中間判決，已於2005年7月1日確定）（見本院卷22
  2-226頁）。被上訴人雖稱94年4月29日澳洲法院已判決離婚成
  立云云，惟倘若如此，被上訴人何必於同年5月9日就有關同年
  月30日開庭乙事向澳洲法院提出書狀（見本院卷94-97頁），
  由上可知澳洲雪梨法院出具之離婚證明書所載判決日期顯屬誤
  載，應係於94年5月30日澳洲Parramatta法院舉行第二次聽證
  會後始作成離婚判決。又系爭同意書雖就部分不動產座落之地
  點標示不清及錯誤，惟被上訴人於復興北路並無不動產，業為
  被上訴人所自承（見本院卷19頁反面），且被上訴人於系爭同
  意書表明「不追究雪梨＃1803之擁有權」，而「雪梨＃1803」
  之地址為「Unit1803, Tower2,Empress Towers, 600 Railway
  Parade,Hursrville」，該房地所有權人為上訴人，亦有銀行
  貸款信函在卷可證，並參以證人丙○○於本院證述：「甲○○
  很不喜歡提到乙○○的名字，所以文件上都沒有寫乙○○的名
  字。」等語（見本院卷190頁），及系爭以物易物同意書內就
  上訴人姓名部分均以「000」代之（見本院卷42頁），可知系
  爭同意書之對象為上訴人。被上訴人辯稱受讓人空白，兩造並
  未合意云云，並不足採。再者，若系爭同意書僅為草稿，被上
  訴人豈可能於同意書上親自簽名書寫「立同意書人甲○○」並
  書立日期「24日05月2005年」，被上訴人委任律師劉志強又何
  必將正本親自交付予上訴人。且倘上訴人未就系爭5筆房地取
  得被上訴人移轉之同意（承諾），上訴人豈可能在無何端倪之
  情形下，出具宣誓書，放棄先前對被上訴人離婚聲請的反對並
  同意被上訴人離婚請求的理由，並交由律師將該宣誓書提呈澳
  洲Parramatta法院，再參以被上訴人於本院亦陳述：「我訴請
  離婚出過一次庭後，我律師建議我和平解決」等語（見本院卷
  131頁），足見上訴人主張其係因取得被上訴人同意移轉本件
  系爭5筆房地，及其同意移轉如附表三房地應有部分1/2後，始
  出具宣誓書同意離婚等語，尚非全然無據。
2.兩造於94年5月30日澳洲Parramatta法院判決離婚後，上訴人
  為利於履行上開移轉系爭5筆房地之協議，乃先草擬協議書（
  見本院卷49-53頁），惟被上訴人因不同意上訴人記載系爭5筆
  房地係信託（借名）登記其名下，乃另提出系爭以物易物同意
  書，記載係以買賣方式，用其在臺灣名下之四個物業（連同停
  車位地，即為系爭5筆房地）交換上訴人於雪梨所擁有Empress
  Tower2 1801/6006 railway Parade Hursrville（即如附表三
  房地）之50%物業，上訴人則於94年7月5日寄發存證信函予被
  上訴人表示同意，確認本件系爭5筆房地之標的與上訴人澳洲
  如附表三房地之產權50%互易等情，業據證人丙○○證述在卷
  ，並有協議書及系爭以物易物同意書在卷可參。被上訴人雖否
  認系爭以物易物同意書係其所擬，再交由劉志強律師轉交予上
  訴人，惟被上訴人於原法院95年6月26日答辯續(四)狀已表明「
  被告（即被上訴人）乃再擬空白之以物易物同意書草稿也由澳
  洲律師代轉，以四間被告所有台北房地交換雪梨原告房地產權
  ，原告於94.7.5存證信函表示同意」等語（見原法院卷(三)13頁
  ），且依證人丙○○證稱：「我認識劉志強十多年，劉志強是
  我公司顧問，看不懂中文，也寫不出中文，他親口跟我說是甲
  ○○傳給他，請他傳給乙○○。」等語（見本院卷191頁），
  可見被上訴人稱系爭以物易物同意書係由劉志強律師所擬，伊
  未授權由劉志強律師轉交云云，尚非可採。另上訴人雖於寄發
  上開存證信函之翌日，仍以借名登記為由，向臺灣臺北地方法
  院聲請禁止被上訴人處分系爭5筆房地之假處分，惟此乃為上
  訴人於保全程序所主張之事由，尚難以此認上訴人並未同意以
  如附表三房地應有部分1/2與被上訴人名下之系爭5筆房地互易
  。本件上訴人於收到系爭以物易物同意書後，已向被上訴人表
  示同意，此由存證信函載明：「本人已於94年7月4日致電劉律
  師表示接受同意書之內容，特此函達重申表示同意（承諾）附
  件二之同意書。」等語，可知上訴人對於系爭以物易物同意書
  之內容已全部同意，並無新要約或擴張要約之情形。又依證人
  丙○○於本院證述：「上訴人當時在臺灣，是劉志強打電話給
  我，說甲○○拿了上證4號（即系爭以物易物同意書）給他回
  應乙○○的協議，劉志強傳真一份給我，也傳了一份給乙○○
  ，我後來又補傳了一份給乙○○，劉志強看不懂中文，要問我
  ，我把每條告訴他，並說與之前的沒有差別，都是以物易物交
  換產權，不是借名，但乙○○都會提到借名、拿錢等等，甲○
  ○不喜歡乙○○這樣說。乙○○看到上證4號（即系爭以物易
  物同意書）起初不高興，認為是借名的，很多朋友都勸他算了
  ，後來他還是同意，請他的臺灣律師寫信給甲○○在臺灣的律
  師說他接受以物易物同意書，信的內容我看過，乙○○有傳真
  給我。‥‥我勸上訴人不要堅持，不動產還是那麼多，後來他
  才同意。」等語（見本院卷190頁），足徵上訴人主張兩造已
  有合意將系爭5筆房地移轉登記予上訴人等語，尚非全無可信
  。而系爭以物易物同意書上被上訴人雖無簽名之形式，亦不妨
  礙兩造意思表示合致，契約已成立之效力。
3.又系爭同意書及以物易物同意書雖未載明地下室停車位（即附
  表二編號3），惟兩造就系爭5筆房地返還予上訴人達成合意時
  ，附表二所示之台北市○○路之二間房子本即附有地下室二個
  停車位，為被上訴人所不爭，且依證人丙○○證述：「（當時
  甲○○所提出臺灣要交換的房子是哪幾棟？）詳細的地址我記
  不得，是4個房子跟車位，地點要看文件才知道。」等語，即
  明兩造合意要移轉予被上訴人之不動產確係包括附表二編號3
  之停車位。況上訴人同意給付被上訴人之澳洲不動產即如附表
  三房地亦附有停車位，系爭以物易物同意書亦未載明，更足證
  明不論被上訴人要移轉予上訴人之系爭不動產或上訴人要移轉
  予被上訴人之澳洲不動產均包含停車位始為兩造之真意。
4.被上訴人雖以兩造為處理離婚後財產分配事宜，先後各自提出
  2份協議書（即被上訴人提出同意書、以物易物同意書，上訴
  人提出協議書、財產分配協議書），內容均除系爭5筆房地外
  ，尚包括雪梨Unit1801及Unit1803房地產權、澳幣29萬餘元之
  借款處理、台北縣深坑鄉房屋及地下5個車位產權、雙方共同
  或各自帳戶之現金及其各人財物及債務之處理及清償等，辯稱
  ：兩造係就全部財產為協商，同意書及以物易物同意書僅係兩
  造離婚後關於財產分配協商過程之草稿云云。然對照系爭以物
  易物同意書與系爭同意書所載，被上訴人同意移轉之標的物完
  全相同，均為本件系爭5筆房地，又上訴人所提之協議書、財
  產分配協議書，與被上訴人所提之系爭以物易物同意書，就被
  上訴人移轉系爭5筆房地及上訴人移轉如附表三房地應有部分
  1/2部分，亦屬相同，而此部分在上訴人同意被上訴人所提離
  婚訴訟前，兩造即已達成協議，如上述。縱上訴人日後所提之
  財產分配協議書，除載明上述協議外，尚包括就兩造在婚姻關
  係存續中所取得之現金、不動產及所負債務一併處理，亦僅係
  就上述協議外所為之新要約，且亦已為被上訴人拒絕而未成立
  新的協議。此外，被上訴人並未舉證證明上述移轉系爭5筆房
  地予上訴人之協議，業經兩造合意解消，尚難僅以上訴人之後
  另提出協議書、財產分配協議書，而遽認上述協議並未合意成
  立。
5.另被上訴人雖稱：其未授權劉志強律師處理財產事宜云云，惟
  依證人丙○○證稱：「財產部分要另外委任律師辦理，劉志強
  律師有告訴我，是甲○○委託他談財產的事」等語（見本院卷
  191頁反面），可知訴外人劉志強律師確已得到被上訴人之授
  權。況按所謂互相表示意思一致，並不限於當事人間直接為之
  ，其由第三人為媒介而將各方互為之意思表示從中傳達因而獲
  致意思表示一致者，仍不得謂契約並未成立，最高法院68年台
  上字第1504號判例可資參考。姑不論劉志強律師是否經授權代
  理被上訴人處理與上訴人有關離婚及財產紛爭之事實，至少被
  上訴人亦不否認系爭同意書及以物易物同意書均係出於被上訴
  人之真意，嗣後再由劉志強將其意思表示傳達予上訴人，並獲
  得上訴人同意，如上述。依上開判例要旨所示，兩造已透過劉
  志強律師之傳達而獲致意思表示一致，洵堪認定。
五綜上，上訴人主張兩造已合意將系爭5筆房地移轉登記予上訴
  人等語，尚非全然無據。因此，上訴人先位依據同意書之法律
  關係訴請被上訴人將系爭5筆房地之所有權移轉登記於伊，為
  有理由。又訴之預備合併，必先位之訴無理由，法院始應就備
  位之訴為裁判，如先位之訴有理由，法院即無庸就備位之訴為
  裁判，是本院即無就上訴人備位主張之借名登記之法律關係再
  予審究之必要。原審為上訴人敗訴之判決，尚有未洽。上訴意
  旨指摘原判決不當，求予廢棄改判，為有理由。又上訴人依系
  爭同意書、以物易物同意書，負有將其在澳洲如附表三房地應
  有部分1/2移轉予被上訴人之義務，如上述，而被上訴人就此
  亦為同時履行抗辯，洵屬有據，並命為同時履行之判決。爰由
  本院予以廢棄改判，如主文第2項所示。
六本件法律關係已經明確，兩造其餘主張及舉證，無礙本院判斷
  ，爰不再一一論述，附此敘明。
七據上論結，本件上訴為有理由。依民事訴訟法第450條、第78
  條，判決如主文。
中　　華　　民　　國　　96　　年　　7 　　月　　10　　日
                    民事第九庭
                        審判長法　官  黃熙嫣
　　　　　　　　　　　  　　　法　官  呂太郎
　　　　　　　　　　　　  　　法　官  楊力進
正本係照原本作成。
如不服本判決，應於收受送達後20日內向本院提出上訴書狀，其
未表明上訴理由者，應於提出上訴後20日內向本院補提理由書狀
（均須按他造當事人之人數附繕本）上訴時應提出委任律師或具
有律師資格之人之委任狀；委任有律師資格者，另應附具律師資
格證書及釋明委任人與受任人有民事訴訟法第466條之1第1項但
書或第2項（詳附註）所定關係之釋明文書影本。
中　　華　　民　　國　　96　　年　　7 　　月　　13　　日
　　　　　　　　　　　　　　　書記官  蕭進忠
附註：
民事訴訟法第466條之1（第1項、第2項）：
對於第二審判決上訴，上訴人應委任律師為訴訟代理人。但上訴
人或其他法定代理人具有律師資格者，不在此限。
上訴人之配偶、三親等內之血親、二親等內之姻親，或上訴人為
法人、中央或地方機關時，其所屬專任人員具有律師資格並經法
院認為適當者，亦得為第三審訴訟代理人。
